臺灣士林地方法院民事判決　　　　　　 96年度簡上字第138號
上　訴　人　丁○○
訴訟代理人　許俊仁律師
　　　　　　陳培豪律師
被　上訴人　丙○○
訴訟代理人　謝天仁律師
複　代理人　吳佩玲律師
　　　　　　王志傑律師
上列當事人間確認本票債權不存在事件，上訴人對於中華民國96
年3 月21日本院內湖簡易庭95年度湖簡字第218 號、第251 號第
一審判決提起上訴，本院於96年10月11日言詞辯論終結，判決如
下：
    主  文
上訴駁回。
第二審訴訟費用由上訴人負擔。
    事實及理由
一、上訴人於原審起訴主張：被上訴人與伊於民國92年10月28日
    簽訂合約書（下稱系爭合約），約定被上訴人應提供技術轉
    移之產品研發配方共164 種予伊，伊則支付其技術移轉權利
    金新臺幣（下同）675 萬元，伊並簽發面額為22萬5 千元之
    本票30張予被上訴人，被上訴人則應按技術移轉比例提示本
    票。詎被上訴人僅交出74種配方，僅占約定移轉部分之45%
    ，僅得領取技術移轉金303 萬7500元，竟兌現上開本票450
    萬元，溢領現金146 萬2500元，應將附表所示10張本票（即
    第21期至第30期之本票，下稱系爭本票）返還，詎竟未返還
    ，反持以向法院聲請准予強制執行。是被上訴人係惡意或有
    重大過失而取得系爭本票，依票據法第14條規定不得享有票
    據上權利。又被上訴人未依約移轉164 種配方，反將其中最
    好之配方「消毒水Percetal」，賣予大桔有限公司（下稱大
    桔公司），顯已違約，伊於94年8 月3 日業已終止系爭合約
    。就被上訴人所交付之部分配方中，僅35支配方可供試作，
    已試作之配方，仍有銷售者僅5 支，顯見系爭契約因可歸責
    於被上訴人之事由，致給付不能，伊自得解除系爭契約，而
    系爭契約既經解除，伊自無再行給付票款之義務。縱令被上
    訴人得請求伊給付系爭本票票款，伊亦得以被上訴人違約應
    賠償損害1 千萬元為由，與上開票款抵銷。爰提本訴確認系
    爭本票票據債權不存在等情。被上訴人則以：伊並無未履行
    系爭合約之情事，且伊係依據系爭合約而持有系爭本票，自
    非惡意取得。又伊未有不移轉配方之情事，乃上訴人未配合
    受領，伊並無給付不能或給付遲延情事，亦未將約定之配方
    轉售第三人，上訴人無從據以終止或解除系爭契約。上訴人
    所指之「消毒水Percetal」，伊雖確出賣予大桔公司，惟該
    消毒水非在系爭合約約定之164 支配方之內，故伊並無何違
    約之情事，上訴人主張以違約受損害之賠償與系爭本票票款
    抵銷，亦無理由等語置辯。
二、原審對於上訴人之請求，判決上訴人全部敗訴。上訴人全部
    聲明不服，並聲明：(一)原判決廢棄；(二)確認被上訴人所持有
    之系爭本票票據債權不存在。被上訴人則聲明：駁回上訴。
三、兩造所不爭執之事項：
  (一)兩造於92年10月28日簽立系爭合約，約定被上訴人應給付16
    4 支配方與上訴人，上訴人則簽發30張面額各22萬5 千元之
    本票予被上訴人，系爭本票為第21期至30期之本票（系爭合
    約名義人甲方係上訴人，乙方為「王審鎮」，惟兩造就被上
    訴人即為系爭合約之乙方，並無爭執，見本院96年7 月3 日
    準備程序筆錄）。
  (二)被上訴人確將Percetal配方賣予第三人。
四、本件之爭點：(一)被上訴人取得系爭本票，是否為惡意或重大
    過失取得？得否對上訴人主張票據權利？(二)被上訴人有無違
    反系爭合約之情事？上訴人是否對被上訴人有1 千萬元之違
    約金債權？茲述如下：
  (一)被上訴人取得系爭本票，是否為惡意或重大過失取得？得否
    對上訴人主張票據權利？
    兩造於92年10月28日簽立系爭合約，約定被上訴人應給付
      164 支配方與上訴人，上訴人則簽發30張面額各22萬5 千
      元之本票予被上訴人，系爭本票為第21期至30期之本票，
      為兩造所不爭執之事實，已如上述，是被上訴人係依系爭
      合約取得系爭張本票，自堪認定。
    至上訴人主張系爭合約業經其終止一節，雖據提出95年4
      月及5 月間之存證信函為證。然查，系爭合約約定技術轉
      移期間自92年10月下旬起至95年4 月1 日止，權利金則約
      定於92年11月1 日起至94年4 月1 日止，每月1 日給付，
      觀諸系爭合約第2 條、第3 條約定至明。上訴人所為終止
      契約之意思表示，皆於契約存續期滿後所為，非僅已無從
      終止，即無從發生向後失其效力之效果，且上訴人係以被
      上訴人涉犯刑事罪責為由，欲終止系爭合約，亦非法定終
      止事由，更非系爭合約約定之終止事由，故系爭合約並未
      經上訴人合法終止，已堪認定。
    按債務人非依債務本旨實行提出給付者，不生提出之效力
      。但債權人預示拒絕受領之意思，或給付兼需債權人之行
      為者，債務人得以準備給付之事情，通知債權人，以代提
      出；契約當事人之一方遲延給付者，他方當事人得定相當
      期限催告其履行，如於期限內不履行時，得解除其契約，
      民法第235 條、第254 條分別定有明文。上訴人於本院準
      備程序中另以被上訴人給付不能為由，主張解除系爭合約
      云云。然查，被上訴人依系爭合約需交付164 支配方與上
      訴人，迄今僅交付74支配方，未依約全數交付完畢，雖為
      兩造所不爭執之事實，然上訴人並未舉證被上訴人係「不
      能」給付，自無從據此解除契約。又被上訴人迄今雖尚未
      依約將164 支配方全數交付，惟其辯稱係上訴人未配合受
      領等詞，而依系爭合約第4 條所載「乙方應全力儘速將所
      有技術移轉給甲方，並輔導甲方可獨立自行生產所有產品
      ，品質並可達到所有的技術指標為止」，系爭合約之技術
      移轉顯需上訴人配合，始可達系爭合約所約定上訴人可獨
      立自行生產所有產品之目標。而上訴人於94年10月間即以
      上訴人將系爭合約中之配方交付第三人生產販賣為由，向
      檢察署告訴被上訴人涉犯背信罪嫌（見原審95年度湖簡字
      第251 號卷第10頁至第第13頁），顯見斯時雙方已生嫌隙
      ，則被上訴人上開抗辯即非無據。縱認被上訴人現仍未依
      約給付，構成給付遲延，然上訴人既未先行定期催告被上
      訴人給付，即逕予解除系爭合約，揆諸上開規定，亦與法
      不合。故系爭合約未經上訴人合法解除，亦堪認定。
    又系爭合約約定技術轉移期間自92年10月下旬起至95年4
      月1 日止，權利金則約定於92年11月1 日起至94年4 月1
      日止，每月1 日給付，已如上述，是兩造並未約定權利金
      係依移轉配方之支數比例給付，反係定期給付權利金。縱
      被上訴人迄尚未將約定配方全數移轉，其取得系爭本票仍
      有法律上原因。且系爭合約未經上訴人合法終止或合法解
      除，仍屬有效，亦如上述，則被上訴人依上開契約取得系
      爭本票，自無何票據法第14條所述之惡意取得情事，被上
      訴人自得對上訴人主張票據權利。
  (二)被上訴人有無違反系爭合約之情事？上訴人是否對被上訴人
    有1 千萬元之違約金債權？
    上訴人主張被上訴人將Percetal配方賣予第三人，該配方即
    屬系爭合約編號83號之配方，而違反系爭合約一節。被上訴
    人雖自認確將Percetal配方賣予第三人之事實，惟辯稱
    Percetal配方非於系爭合約約定之164 支配方中，與編號83
    號配方為不同之物等情。經查，證人即系爭合約164 支配方
    之原記錄人蔡武勇於原審證稱：「第83支配方‧‧‧是作一
    般食品工廠的消毒水，用來消毒食品工廠設備的管路」、「
    （Percetal）原料跟第83支配方相同，但混合的比例不同，
    生產步驟相同，是專用於醫院的洗腎機。」、「Percetal
    不含在164 支配方裡面」等語（見原審95年度湖簡字第218
    號卷第111 頁）。雖證人乙○○於本院準備程序中證稱：
    Percetal與編號83配方成分、比例完全相同。之所以用不同
    商品名，僅係用以區隔不同市場，銷售價格不同等情（見本
    院96年8 月2 日準備程序筆錄），並提出配方表二紙，指稱
    其中編號80074 即為系爭合約83號配方，編號80083 則為
    Percetal之配方，而編號80074 與編號80083 之配方相同，
    故Percetal配方即係系爭合約83號配方云云。上開二位證人
    就Percetal與系爭合約83號配方是否相同一節之證言顯有齟
    齬。嗣經本院囑託臺灣大學教授甲○○鑑定，經其檢視乙○
    ○所提出之配方表，輔以乙○○之說明後，確認該配方表上
    編號80074 、80083 二者成份、比例確完全相同（見本院96
    年10月11日言詞辯論筆錄）。然系爭合約83號之配方在被上
    訴人持有中，未曾出示予上訴人或證人乙○○，故證人乙○
    ○未曾見過系爭合約83號之配方，僅以系爭合約83號之品名
    與其提出之配方表上編號80074 之品名相同，即推論編號
    80074 與系爭合約83號配方相同，並因編號80083 之配方與
    編號80074 相同，即斷言系爭合約83號配方即係Percetal云
    云，顯均係推斷之詞而無足取。且被上訴人所出售之
    Percetal是否即係依該配方表所載編號80083 之成份、比例
    所製成，亦未見上訴人舉證以實其說。反被上訴人所提出之
    編號83 號 配方及Percetal之產品說明書，及當庭所提二者
    之詳細配方，經鑑定人甲○○教授檢視後，確認二者成份雖
    相同，但比例並不相同，功能應屬不同等情（見本院96年10
    月11日言詞辯論筆錄），堪認證人蔡武勇之證言為可採。故
    被上訴人所出售予第三人之Percetal與系爭合約編號83號之
    配方，乃不同之配方，已堪認定。是被上訴人並無將系爭合
    約中之配方私下銷售他人之違約情事，上訴人自無從依系爭
    合約第5條 請求被上訴人給付違約金。上訴人據此與系爭本
    票債權抵銷，並無理由。
五、綜上所述，被上訴人依系爭合約取得系爭本票，得對上訴人
    主張票據權利，且上訴人對被上訴人並無請求給付違約金之
    債權，無從與系爭本票債權抵銷。從而，被上訴人訴請確認
    系爭本票債權不存在，並無理由，應予駁回。原審為上訴人
    敗訴判決，並無不合。上訴意旨指摘原判決不當，求予廢棄
    改判，為無理由，應予駁回。
六、本件事實已臻明確，兩造其餘攻擊防禦方法及證據經予審酌
    ，於訴訟判決結果不生影響，爰不再逐一論述。
七、據上論結，本件上訴為無理由，依民事訴訟法第436 條之1
    第3 項、第449 條第1 項、第78條，判決如主文。
中　　華　　民　　國　　96　　年　　10　　月　　25　　日
                  民事第二庭  審判長法官  俞慧君
                                    法官  王怡雯
                                    法官  方彬彬
以上正本證明與原本無異。
本件當事人須以本判決適用法規顯有錯誤為上訴理由時，始得於
本判決送達後20日內向本院提出上訴狀，如已於本判決宣示後送
達前提出上訴者，應於判決送達後10日內補具上訴理由，（均按
他造當事人之人數附繕本），並經本院許可後方得上訴最高法院
。
中　　華　　民　　國　　96　　年　　10　　月　　26　　日
                              書  記  官  王玉雙
